臺灣高等法院刑事判決　　　　　　　　 94年度上易字第798號
上　訴　人　臺灣士林地方法院檢察署檢察官
被　　　告　丙○○
　　　　　　　　　　　之2
上列上訴人因背信案件，不服臺灣士林地方法院93年度易字第72
7號，中華民國94年3月25日第一審判決（起訴案號：臺灣士林地
方法院檢察署92年度調偵字第544號），提起上訴，本院判決如
下：
    主  文
上訴駁回。
    理  由
一、公訴意旨略以：被告丙○○係以代書為業，於民國（下同）
    89年4月，經手其妻賴朱妙恩（所涉詐欺部分，由原審法院
    另案審理中）名下坐落臺北市○○路○段6號17樓之1房地（
    下稱系爭房地）出售予甲○○之事宜。於系爭房地買賣合約
    簽約時，復受買賣雙方之委託，負責系爭房地之過戶手續。
    詎被告丙○○明知系爭房地，業於89年3月17日，設定本金
    最高限額抵押權新臺幣（下同）358萬元予彰化銀行，而該
    抵押權於買賣合約簽訂時仍尚未辦理塗銷，竟意圖為自己與
    其妻賴朱妙恩之不法利益，及損害買受人甲○○之利益，而
    違背受任人所應盡之善良管理人注意義務，未將系爭房地上
    設有抵押權之訊息告知買受人甲○○及甲○○之代理人乙○○，且於收受甲○○依該買賣合約書所支付之價金445萬元
    後，亦未將該筆款項用於清償系爭房地之銀行貸款，以塗銷
    上開抵押權，反將該筆房屋價款挪用，供其本人週轉之用，
    致甲○○因而受有損害，案經甲○○告訴，因認被告丙○○
    涉有刑法第342條第1項之背信罪嫌云云。
二、公訴人認被告丙○○涉有上開背信犯行，無非係以證人乙○○之指述，再參以不動產買賣合約書、產權登記費用明細表
    、土地及建物登記謄本等為其論據。
三、訊據被告丙○○堅決否認有何背信犯行，並辯稱：伊與買方
    在咖啡廳談時，他表示他也是向建設公司買的房屋，因為伊
    也是，依照慣例建設公司土地都會貸款，所以會有分戶貸款
    的動作，伊推定他知道系爭房地有抵押貸款，所以始終都沒
    有向買方告知系爭房地有設定抵押，且從系爭房地過戶至繳
    稅伊都有報告乙○○小姐，況本件抵押權存在與否不是買方
    委辦事項，伊無背信可言等語。
四、本院查:
(一)、按犯罪事實應依證據認定之，無證據不得認定犯罪事實；
      又不能證明被告犯罪者，應諭知無罪之判決，刑事訴訟法
      第154條第2項、第301條第1項分別定有明文。次按刑法第
      342條之背信罪，須以為他人處理事務為前提，所謂為他
      人云者，係指受他人委任，而為其處理事務而言，是若未
      為他人處理事務，即難以刑法之背信罪相繩，最高法院92
      年度台上字第727號判決可資參照。
(二)、告訴人甲○○於89年4月10日與被告丙○○之妻賴朱妙恩
      就系爭房地簽署不動產買賣契約書，雙方並約定買賣總價
      款為445萬元，且由被告丙○○擔任契約見證人，並委請
      被告丙○○辦理系爭房地過戶事宜等情，業據被告丙○○
      供承在卷，並經證人賴朱妙恩、乙○○陳述明確，復有不
      動產買賣契約書、忠銘土地事務所產權登記費用明細表等
      影本在卷可稽，足見被告丙○○確係本件不動產買賣代為
      辦理過戶手續之代書無疑。
(三)、本件首應究明者，係被告丙○○有無為告訴人甲○○處理
      塗銷系爭房地抵押權之義務？依證人乙○○於原審審理時
      到庭具結證稱：「（簽約之前有無查看屋況？）因為辦公
      室我們常進出，所以知道屋況，但是不瞭解有設定抵押權
      的情形。」、「（本件買賣委託丙○○處理什麼事宜？）
      因為丙○○表示他是合法的代書，甲○○就說那就給被告
      辦理就好了，我們也沒有拒絕，從見證人、簽約、買賣過
      戶、交付尾款、權狀全部的事情都委由被告處理。」、「
      （當時被告有無提到要塗銷抵押權的事情？）沒有，因為
      我們不知道有抵押權。」、「（當時委託被告當代書幫你
      們辦過戶事宜，有無向被告表示上面的抵押權要塗銷？）
      當時不知道有抵押權，被告也沒有主動告知上面有抵押權
      ，我們也沒有問他上面有無抵押權，因為我們沒有經驗，
      所以也沒有問。」（詳見原審94年1月17日審判筆錄第2頁
      、第3頁、第4頁、第6頁）等情觀之，告訴人甲○○於簽
      約之時並不知系爭房地有抵押權存在，自無委任被告丙○○塗銷系爭房地抵押權之情事；又依上開不動產買賣契約
      書第十四條規定：「特約事項：本件土地及房屋買賣過戶
      手續委由忠銘土地登記專業代理人事務所辦理。」，足見
      告訴人甲○○自始即未委任被告丙○○塗銷系爭房地抵押
      權，則被告丙○○當然無任何義務為告訴人甲○○辦理塗
      銷抵押權之事。綜上，被告甲○○既未受委任為他人處理
      塗銷抵押權事務，茲系爭房地抵押權未辦理塗銷乙節，即
      與被告丙○○無涉，自不能以刑法之背信罪相繩。
(四)、本件不動產買賣從開始交涉到簽約過程，經詰問證人即買
      方甲○○之代理人乙○○即明白證稱：「（買賣本件房屋
      經過情形？）89年4月10日簽約前1、2個月與丙○○在電
      梯碰面時談到我的辦公室太小不夠用，我與甲○○同一個
      辦公室，被告的辦公室在我們辦公室的隔壁，當時我與甲○○都覺得辦公室太小，丙○○表示他們辦公室也太小可
      以將他們的辦公室賣給甲○○，讓甲○○可以買下合併打
      通。」、「（89年4月10日簽約時何人在場？）我、甲○○、丙○○及丙○○的妻子都在丙○○的辦公室簽約。」
      、「（本件房屋的買賣價金如何決定？）丙○○要求按照
      他向建設公司買預售屋的價格買，甲○○也同意了，但其
      實當時的房價已經下跌。」、「（交付價金的交款情形如
      何決定？）丙○○表示按照慣例分三次付款，因為我們表
      示要先裝潢，他就表示第1次要付296萬元，所以簽約時開
      的44萬元支票就先收回，改以電匯296萬元的方式付款。
      」、「（何以第2次電匯尾款的時間是89年11月，隔了7個
      月？）因為當時我在日本工作，之後我有打電話給丙○○
      ，他表示還在辦理程序中，因為我對辦理過戶不熟悉，一
      直到11月多我問丙○○，他表示我要付清尾款他才會把權
      狀給我，期間我打了多次電話給丙○○。」、「（代書費
      是買賣雙方都要支付？）最後他向我要求一筆代書費，在
      尾款的彙算單上面他也有寫上去。」、「（如果知道這間
      房屋上面有最高限額抵押權是否還會以445萬元去買這間
      房屋？）可能還會去買，但會要求他塗銷抵押權，本來是
      要分3期，但是被告要求先付296萬元，我們就信任他。」
      、「（當時被告有無出示不動產買賣契約書讓你們看？）
      有，而且上面有記載賣方應該將產權清楚。」、「（買賣
      這間房屋之前為何不請代書先去查詢抵押權設定？）因為
      這間辦公室我們是直接向建設公司買的，產權很清楚，孫
      先生也沒有去貸款，我們也不知道抵押權的設定怎麼做，
      且我們委託丙○○，我們認為他是合法的代書，所以不會
      去找另一個代書來查，我們在國外買賣都是經過律師，我
      們認為代書和律師是一樣的效用所以不會再委請其他代書
      處理。」、「（所稱產權清楚，何謂產權清楚？）我們向
      建設公司買，建設公司很清楚讓我們瞭解做到什麼程度。
      」、「（當時被告有出示買賣契約書給你們看，你們要求
      產權清楚是什麼意思？）權利很明白屬於壹個人或法人。
      」、「（當你發現不動產有抵押權時，如何向被告反應？
      ）我打電話給被告，被告不在乎的樣子，還不太理睬，丙○○不太在乎，他表示他是向銀行借錢，所以沒有造成損
      害，這點我們不能接受。」、「（不動產買賣契約是向被
      告買或向賴朱妙恩買？）甲○○買的時候也不知道房屋在
      賴朱妙恩名下，一直到簽約之後才知道房屋是在賴朱妙恩
      名下。」、「（89年4月10日簽約當天被告有無提出該不
      動產的謄本給你們看？）沒有，但有提出建物、土地所有
      權狀。」、「（本件不動產過戶之後，被告有無繼續繳貸
      款利息？）有，直到被我們發現他們有設定抵押就沒有繼
      續繳，房屋被銀行查封，房屋在第一拍就拍定（台北地院
      九二執18973），拍了330萬元，不是我們去承買的，銀行
      退回41萬元給甲○○但是損失400多萬元，我們是在90年
      間想要賣房屋請仲介去查看的時候才發現上面有抵押權。
      」（詳見原審94年1月17日審判筆錄第2頁至第6頁）等語
      ，且依被告與告訴人簽訂之不動產買賣契約書第七條亦明
      確記載：「本買賣不動產權，乙方（即賣方）保證產權清
      楚」，復有匯款資料、建物及土地登記謄本等影本附卷為
      憑，足證被告丙○○對於系爭房地產權名義變動皆一手掌
      控，對抵押權設定之告知義務竟時而推拖為疏忽或不記憶
      ，顯為卸責之詞；且衡諸常情，房地買受人通常不會在知
      悉房地為他人債務設定擔保後，仍然無條件購買；被告身
      為代書，深明此理，卻故意隱瞞前揭事實，並佯稱願意包
      辦過戶手續，以避免告訴人查閱系爭房地謄本等相關資料
      而得知真相，其施用詐術，致告訴人陷於錯誤，以求順利
      售出系爭房地之犯行，應無疑義。
(五)、被告丙○○於買賣契約成立時，尚積欠銀行債務298萬元
      ，經濟狀況不佳，業據其於偵查中供明在卷，其於收受告
      訴人甲○○所支付之296萬元買賣價款後，再出2萬元，即
      足以清償對彰化銀行之298萬元債務並塗銷抵押權設定，
      被告竟不依買賣契約意旨履行，反將買賣價款挪作優先清
      償個人其他債務週轉之用，並且於告訴人知悉上情後，竟
      未繳納原先抵押貸款之本息，致系爭房地被查封拍賣，使
      告訴人甲○○因此受有重大損害，亦經調取臺灣臺北地方
      法院92年度執字第18973號拍賣抵押物執行卷查閱屬實，
      是以被告丙○○上開詐欺取財犯行甚為明確。
(六)、惟按法院得否變更檢察官之起訴所引法條，以判決所認定
      之事實與起訴事實是否同一而定。起訴事實與判決事實是
      否同一，則採基本事實同一說，而基本事實是否同一，係
      以社會事實為準。而本案起訴事實指被告於89年4月10日
      系爭房地買賣合約簽約時，受買賣雙方之委託，負責系爭
      房地之過戶手續，被告明知系爭房地，業於89年3月17日
      ，設定本金最高限額抵押權358萬元予彰化銀行，而該抵
      押權於買賣合約簽訂時仍尚未辦理塗銷，竟意圖為自己與
      其妻賴朱妙恩之不法利益，及損害買受人甲○○之利益，
      而違背受任人所應盡之善良管理人注意義務，未將系爭房
      地上設有抵押權之訊息告知買受人甲○○及甲○○之代理
      人乙○○，且於收受甲○○依該買賣合約書所支付之價金
      445萬元後，亦未將該筆款項用於清償系爭房屋之銀行貸
      款，以塗銷上開抵押權，反將該筆房屋價款挪用，供其本
      人週轉之用，致甲○○因而受有損害云云，而有證據者乃
      被告並未受買受人甲○○之委託處理塗銷系爭房地抵押權
      事務，係被告為隱暪上開房地已設定高額抵押權之事實，
      除強調產權絕對清楚外，並對甲○○及乙○○佯稱其熟悉
      土地登記相關手續，可自行辦理過戶，且不須買方操心，
      致甲○○、乙○○在未閱覽系爭房地登記謄本之下信以為
      真，而陷於錯誤，甲○○與被告之妻賴朱妙恩於89年4月
      10日以系爭房地為標的物簽訂買賣契約時，被告仍隱瞞上
      情，雙方雖於契約中訂明系爭房地產權清楚，如有他項權
      利設定，需由賣方於尾款付清前負責塗銷等事項，然於甲○○依約付清買賣價款445萬元後，被告竟將該款項挪為
      優先清償個人其他債務週轉之用，既未依約塗銷上開抵押
      權設定登記，且於甲○○知悉上情後，竟不按期繳納銀行
      貸款本息，嗣系爭房地亦因被告未清償貸款本息遭彰化銀
      行聲請法院查封，並已拍賣執行終結，甲○○始知受騙等
      情，比較兩者手法均不相同，背信罪與詐欺取財罪基本事
      實不同，法院自不得引用刑事訴訟法第300條之規定，變
      更檢察官所引背信罪法條而判處被告詐欺取財之罪。
(七)、綜上所述，被告丙○○被訴背信部分，犯罪尚屬不能證明
      ，原審諭知無罪之判決，核無違誤。檢察官依告訴人請求
      上訴意旨略以:
    (一)被告丙○○業已違背其任務並致生損害於告訴人，該當背
      信罪：
      1.查原審判決認「告訴人甲○○於簽約之時並不知系爭房
        地有抵押權存在，自無委任被告丙○○塗銷系爭房地抵
        押權之情事．．．系爭房地抵押權未辦理塗銷乙節，即
        與被告丙○○無涉，自不能以刑法之背信罪相繩」（原
        審判決第3頁）。
      2.然查，原審判決既已確認被告丙○○確係本件不動產買
        賣代為辦理過戶手續之代書（原審判決第2頁），且依
        證人乙○○證稱「．．．從見證人、簽約、買賣過戶、
        交付尾款、權狀全部的事情都委由被告處理」（原審判
        決第3頁）、「最後他（即被告丙○○）向我要求一筆
        代書費，在尾款的彙算單上面他也有寫上去」（原審判
        決第4頁），足證被告確已收取代書費用，應以善良管
        理人之注意義務，為告訴人等處理房地買賣契約履行、
        產權過戶等相關事宜。
      3.依本件房地「不動產買賣契約書」第七條約定：「本買
        賣不動產權，乙方（即出賣人）保證產權清楚，如有他
        人主張權利或設定他項權利，應由乙方負責於尾款付清
        以前速予理清，若甲方（買受人即告訴人甲○○）因此
        而受有損害，乙方應負完全賠償責任」。而被告丙○○
        為出賣人賴朱妙恩之配偶，竟違背忠誠履行、為告訴人
        利益處理本件房地買賣之任務，隱瞞抵押權設定未塗銷
        之事實，且要求告訴人儘速給付尾款始願交付權狀，而
        致告訴人受有損害，顯已該當刑法第342條背信罪。
      4.原審判決僅以被告丙○○未受任塗銷抵押權設定，未查
        被告有為告訴人之利益處理房地買賣、產權移轉之任務
        ，其隱匿未塗銷之事實而催促告訴人支付尾款，業已觸
        犯背信罪，其認事用法均有未合。
    (二)起訴事實具同一性：
      1.本案訴之目的，係告訴人之財產權，因被告不法行為而
        遭受侵害，為保護告訴人之財產法益，懲罰被告不法行
        為，以確立刑罰權存在為目的。
      2.被告丙○○侵害行為之內容，已於起訴之犯罪事實明確
        指明其犯罪情狀，不論法院就該等犯罪行為之法律上評
        價究係詐欺或背信，均無礙被告侵害性行為內容之同一
        ，是本件基本社會事實既為同一，法院自應依職權適用
        法條，不受起訴法條之拘束等語。
      惟查：本件被告係故意不告知被害人系爭不動產另有設定
      抵押權，而向被害人詐取不動產買賣之價款，並非單純違
      背任務之背信而己，檢察官之上訴無理由，應予駁回。
(八)、被告涉嫌詐欺取財事實，仍有待檢察官依法偵查，附此說
      明。
據上論斷，應依刑事訴訟法第368條，判決如主文。
本案經檢察官呂光華到庭執行職務
中　　華　　民　　國　　94　　年　　9 　　月　　9 　　日
                  刑事第二十庭審判長法  官  陳貽男
                                    法  官  許仕楓
                                    法  官  邱志平
以上正本證明與原本無異。
不得上訴。
                                    書記官  楊麗雪
中　　華　　民　　國　　94　　年　　9 　　月　　9 　　日
